【裁判字號】    88,簡上,461
【裁判日期】    890428
【裁判案由】    給付票款
【裁判全文】
臺灣臺北地方法院民事判決  八十八年度簡上字第四六一號
    上  訴  人  甲○○
    即  被  告
    訴訟代理人  洪三財  律師
    被  上訴人  乙○○      住台北市大安區○○○路○段七十六號
    即  原  告
右當事人間給付票款事件，上訴人對於中華民國（下同）八十八年一月二十九日本院
台北簡易庭八十七年度北簡字第一二三五七號第一審判決提起上訴，本院判決如左：
    主      文
上訴駁回。
第二審訴訟費用由上訴人負擔。
    事      實
甲、上訴人方面：
  一、聲明：
    （一）原判決廢棄。
    （二）前項廢棄部分，被上訴人在第一審之訴駁回。
    （三）第一、二審訴訟費用由被上訴人負擔。
  二、陳述：除與原判決記載相同者，茲引用之外補稱：
    （一）查如附表所示之二紙支票（以下簡稱系爭支票）並非上訴人所簽發，其上
          之印章並非真正，依法上訴人自無給付票款之義務，原審不察，竟未命被
          上訴人舉證系爭二紙支票確為上訴人所簽發，亦未命鑑定系爭支票上印章
          是否真正，遽認其向銀行調閱之上訴人印鑑卡，自行認定系爭支票上之印
          章真正，並據以認定上訴人應給付票款云云，於法顯屬違誤。
    （二）次查無對價或以不相當之對價取得票據者，不得享有優於前手之權利，票
          據法第十四條第二項定有明文，本件系爭支票既非上訴人所簽發，則被上
          訴人之前手顯未支付任何對價取得系爭支票，被上訴人亦同，就此觀被上
          訴人迄無法證明其本身及前手究以何對價取得系爭支票自明，則依票據法
          第十四條第二項規定，不論被上訴人是否善意取得系爭支票，被上訴人均
          不得請求上訴人給付票款，是故原審未命被上訴人舉證證明其本身及前手
          以如何對價取得系爭支票，遽認上訴人應給付票款云云，於法亦有違誤。
    （三）另查被上訴人主張其係借款與訴外人陳利男，而由陳利男背書轉讓取得系
          爭支票云云，純屬徒託空言，並非實在，至於被上訴人提出所謂之匯款單
          多紙，則係被上訴人臨訟杜撰，顯非真正，縱認該匯款單為真正，惟其匯
          款之對象係訴外人周憶青、陳蔡淑汝、陳秋煌、陳炳煌、陳慧君、傅展興
          業股份有限公司，被上訴人亦非借款予陳利男，而與本件無關，況且該匯
          款單之時間係八十五年、八十六年、八十七年、八十八年，惟於被上訴人
          取得系爭支票前後數月（按系爭支票之日期為八十七年三月一日、三月二
          十日，被上訴人於八十七年三月四、三月二十日提示支票），卻未見任何
          匯款，而匯款之金額分別數萬元不等，亦與系爭支票金額五十萬元、一百
          萬元不符，尤其被上訴人於八十七年三月一日、三月二十日提示系爭支票
          遭退票，旋即於八十七年六月十二日聲請支付命令，請求給付票款，若被
          上訴人果真借款予陳利男，則衡諸常理，被上訴人於收回系爭票據前，催
          討借款尚且不及，絕無再借款予陳利男之理，惟被上訴人卻主張其依陳利
          男之指示，於八十七年五月至八十八年七月間陸續匯款予傳展興業股份有
          限公司云云，顯違背常理，益見被上訴人之主張不實，於法不足採，且由
          此足見被上訴人顯明知陳利男係無對價取得系爭支票，惟竟由陳利男無對
          價轉讓，被上訴人亦屬惡意取得，其請求上訴人給付票款顯屬於法不合。
乙、被上訴人方面：
  一、聲明：如主文所示。
  二、陳述：除與原判決記載相同者，茲引用之外補稱：
    （一）按票據行為為不要行為，即不以給付之原因為要素而得成立之行為，凡簽
          名（或蓋章）之人，不問原因如何，均須依票上所載文義負責，最高法院
          四十九年台上字第六七八號著有判例，在本件中上訴人將其系爭支票及印
          章交給陳利男，亦即表示上訴人無論是否明示或默示均同意陳利男加以使
          用支票甚明，否則上訴人大可將支票和印章取回，故上訴人不得主張票據
          法第十四條第二項之規定，灼然明確。
    （二）次查，系爭支票上「甲○○」之印文與印鑑卡上「甲○○」之印文相符，
          並有該開戶印鑑卡影本附卷可資為證，故上訴人所辯支票上之印章為非真
          正，亦不足採信。
    （三）再者，系爭支票曾因陳利男無法給付現款，乃由陳利男持有甲○○之印章
          將原發票日更改為如附表所示之發票日，且該次「甲○○」之印文與發票
          時之印文相同，益證該系爭支票上之印文為真正。
  三、證據：除援用第一審所提證據外，補提合作金庫匯款回條聯十五紙、彰化商業
      銀行存款存根聯二紙、泛亞銀行匯出匯款回條聯十二紙、台北銀行支票存款送
      款單存根六紙、華南商業銀行匯款回條聯二紙、合作金庫代收票據憑摺乙份、
      本院八十七年促字第一八五八九號支付命令乙紙、陳利男戶籍謄本、名片等影
      本為證。
丙、本院依職權向泛亞銀行台北分行調閱存款戶甲○○（帳號００三─０三一─０一
    三九四─四）之開戶印鑑卡正本。
    理      由
一、本件被上訴人起訴主張：伊執有上訴人簽發如附表所示之支票，經由案外人陳利
    男背書轉讓予伊收執，詎系爭支票屆期提示不獲兌付，因本於票據關係求為命上
    訴人給付票款新台幣（下同）一百五十萬元，及其中一百萬元自民國八十七年三
    月四日起，其中五十萬元自民國八十七年三月二十日起，均至清償日止，按年息
    百分之六計算之利息之判決（原判決駁回被上訴人超過右開利息之請求部分，未
    據被上訴人聲明不服）。
二、本件上訴人則以：如附表所示支票並非伊為簽發，而係他人所偽造的，自應
    由被上訴人就該系爭支票是否為真正負舉證之責，又被上訴人係以無對價或基於
    惡意取得該系爭支票，自不得享有優於其前手之權利，就此觀被上訴人迄無法證
    明其本身及前手究以何對價取得系爭支票，則依票據法第十四條第二項規定，不
    論被上訴人是否善意取得系爭支票，被上訴人均不得請求上訴人給付票款等語，
    資為抗辯。
三、按支票為無因證券，執票人行使票據上權利，就支票之取得，有無正當原因，或
    有無對價關係，自不負證明之責，又發票人欄之印章如為真正，即應推定該支票
    亦屬真正，申言之，得據以判斷該支票係為發票人作成，倘主張其印章係被盜用
    時，則被盜用之事實，按諸舉證責任分配之原則，轉應由為此項主張者負舉證責
    任，最高法院七十年台上字第四三三九號著有判例可稽。經查上訴人留存於泛亞
    銀行台北分行請領支票之開戶印鑑卡正本上「甲○○」之印文，與被上訴人所提
    出如附表所示支票上發票人「甲○○」之印文，經本院以折線比對印文，確能彼
    此符合，自屬相同印章所蓋用乙節無訛，揆諸前開判例意旨，自可推定如附表所
    示支票為真正，上訴人雖抗辯該系爭支票非真正云云，惟上訴人就此項有利之事
    實，並未能舉證以實其說，自不足取。
四、第按票據行為，為不要因行為，執票人不負證明關於取得票據原因之責任，票據
    債務人如主張其與執票人間並無票據行為之原因關係存在，自應由該債務人就票
    據原因關係不存在之事實，負舉證之責，最高法院六十九年台上字第三七五四號
    判例意旨可參，查本件被上訴人係本於票據關係請求上訴人給付票款，並已證明
    推定該系爭支票為真正為立證方法，已如前所述，是上訴人無論係以被上訴人惡
    意取得或原因關係不存在之事由為抗辯，均應就該有利於己之事實，負舉證責任
    ，惟上訴人就此項事實，亦未能舉證以實其說，殊不足採信。
五、綜上所述，被上訴人本於票據關係，請求上訴人應給付票款一百五十萬元，及其
    中一百萬元自八十七年三月四日起，其中五十萬元自八十七年三月二十日起，均
    至清償日止，按年息百分之六計算之利息之部分，自屬有據，應予准許，從而原
    審就上開部分所為上訴人敗訴之判決，並無不合，上訴論旨猶執前詞指摘原判決
    此部分不當，求予廢棄改判，為無理由，應予駁回其上訴。
六、本件事證已臻明確，兩造其餘攻擊防禦方法及證據經審酌，核與判決結果不生影
    響，不再逐一論述，併此敘明。
七、據上論結，本件上訴為無理由，依民事訴訟法第四百三十六條之一第三項、第四
    百四十九條第一項、第七十八條，判決如主文。
中      華      民      國    八十九    年      四      月    二十八    日
                                  民事第四庭審判長法  官謝明珠
                                                  法  官蔡政哲
                                                  法  官陳博文
右為正本係照原本作成
如對本判決上訴，須於判決送達後廿日內向本院提出上訴狀
中      華      民      國    八十九    年      四      月    二十八    日
                                                       法院書記官 蘇彥宇
附表：
編號 付  款  人    金  額     票        號  發  票  日  提  示  日
一  泛亞商業銀行   壹佰萬元   PＺ0000000     00.03.01    87.03.04
    台北分行
二 泛亞商業銀行    伍拾萬元   PＺ0000000     00.03.20    87.03.20
   台北分行


司法院資訊處製作；財團法人民間司法改革基金會備份。
